臺灣高等法院臺南分院民事判決
110年度建上易字第9號
上  訴  人  臺南市政府工務局

法定代理人  蘇金安  
訴訟代理人  黃紹文律師
被  上訴人  承瑋營造有限公司

法定代理人  林美琪  
訴訟代理人  李懿謙                 
上列當事人間請求給付工程款事件，上訴人對於中華民國110年1
月19日臺灣臺南地方法院第一審判決(108年度建字第60號)提起
上訴，本院於110年10月12日言詞辯論終結，判決如下：
    主  文
原判決關於命上訴人給付超過新臺幣伍拾伍萬伍仟肆佰參拾參元
及其中以本金新臺幣肆拾萬捌仟肆佰肆拾捌元計算自民國108年6
月22日起算之利息部分，暨該訴訟費用之裁判均廢棄。
上開廢棄部分，被上訴人在第一審之訴駁回。
其餘上訴駁回。
廢棄部分第一、二審訴訟費用由被上訴人負擔，上訴駁回部分第
二審訴訟費用由上訴人負擔。
    事實及理由
一、被上訴人經合法通知未於言詞辯論期日到場，核無民事訴訟
    法第386條所列各款情形，爰依上訴人之聲請，由其一造辯
    論而為判決。
二、被上訴人主張：
    被上訴人於民國105年承攬上訴人之「東山區青山里南104-1
    線0K+000〜0K+320道路拓寬工程」（下稱系爭工程），兩造
    並於105年12月22日簽訂「東山區青山里南104-1線0K+000〜0
    K+320道路拓寬工程」工程採購契約（下稱系爭契約）工程
    總價新台幣（下同)877萬元。因被上訴人營運財務發生困難
    ，致無法繼續施作，被上訴人遂終止系爭契約，兩造並進行
    終止契約之後續結算事宜，先於106年5月19日至工程現場辦
    理初步工程項目、數量之清點以及現場安全設施確認；上訴
    人復於106年6月23日辦理驗收，於106年7月2日做成工程結
    算驗收證明書，並於107年1月30日通知被上訴人系爭工程結
    算金額為146萬9541元，惟上訴人迄未付款。又被上訴人因
    承攬系爭工程而繳納履約保證金87萬7000元，係預定未來清
    算系爭工程整案完工結束後，是否有因被上訴人中途終止合
    約而另行接續工程案之發包金額不足致損害賠償產生，因上
    訴人另行發包施作系爭工程已驗收合格，結算系爭工程之金
    額未超過被上訴人承攬系爭工程總金額877萬元，自無損害
    ，自應發還系爭履約保證金87萬7000元。就系爭履約保證金
    87萬7000元原審為被上訴人勝訴判決並無不合，上訴人之上
    訴為無理由。並答辯聲明：上訴駁回。（被上訴人於原審請
    求上訴人給付工程款146萬9541元及系爭履約保證金87萬700
    0元，合計234萬6541元本息。原審判命上訴人給付128萬544
    8元及利息<即工程款40萬8448元本息以及系爭履約保證金87
    萬7000元>，而駁回被上訴人其餘請求。上訴人就敗訴中之
    系爭履約保證金87萬7000元提起上訴，而被上訴人則未上訴
    ，是本院所應審理者僅上訴人上訴之系爭履約保證金87萬70
    00元部分)。
三、上訴人則抗辯：
　㈠系爭履約保證金，依兩造所訂之系爭契約第14條㈠關於保證金
    之發還情形之約定，可見履約保證金之目的係在促使債務人
    能履行工程之施作，以避免債務人違約不履行，以擔保工程
    得以進行履約，並依工程之進度分段解除其擔保責任而依比
    例返還部分保證金。但如廠商違約不履行應如何處理，則於
    同條㈢約定廠商所繳納之履約保證金及其孳息得部分或全部
    不予發還之情形，其中有關因可歸責於廠商之事由，致部分
    終止或解除契約者，依該部分所占契約金額比率計算之保證
    金；全部終止或解除契約者，全部保證金。則系爭履約保證
    金之約定，顯具有懲罰性違約金或信託讓與擔保之性質。
　㈡另依系爭契約第21條「契約終止解除及暫停執行」之約定，
    契約有該條第㈠款所列各種情形之一者，機關得以書面通知
    廠商終止契約或解除契約之部分或全部，且不補償廠商因此
    所生之損失；該條第㈣款則約定契約經依第㈠款規定或因可歸
    責於廠商之事由致終止或解除者，機關得自通知廠商終止或
    解除契約日起，扣發廠商應得之工程款，包括尚未領取之工
    程估驗款、全部保留款等，並不發還廠商之履約保證金。本
    件係因可歸責於被上訴人之事由致終止契約，其請求發還履
    約保證金，自屬無據。
  ㈢聲明：⒈原判決命上訴人給付被上訴人超過40萬8448元及遲延
    利息部分廢棄。⒉上開廢棄部分，被上訴人在第一審之訴駁
    回。
四、兩造不爭執及爭執事項：
　甲、不爭執事項(見本院卷第109-110頁)：　
    ㈠被上訴人為系爭工程之得標廠商，兩造並於105年12月22日
      簽訂系爭契約，工程總價877萬元。
    ㈡被上訴人係於系爭工程得標時，向上訴人繳納契約金額10
      %之「履約保證金」87萬7000元。
    ㈢被上訴人於施作部分工程後，因財務周轉不善跳票，致無
      法繼續施作，經被上訴人於106年5月15日以CWCC字第1060
      51503號函通知上訴人終止系爭契約。上訴人於106年5月1
      7日以南市工新二字第1060526014A號函通知被上訴人於10
      6年5月19日上午10時於工程現場辦理初步工程項目、數量
      之清點及現場之安全設施之確認，上訴人並於106年5月19
      日至現場辦理上開程序，被上訴人公司有工地主任陳進成
      在場。上訴人嗣又於107年1月30日以南市工新二字第1061
      000000號函通知被上訴人系爭契約案款已於106年9月30日
      結算完畢，結算金額為146萬9541元。
    ㈣上訴人與訴外人弘鋅營造有限公司（以下簡稱弘鋅公司）
　　　簽訂開口契約，支出工程款141萬7332元。
    ㈤上訴人於106年9月15日辦理「東山區青山里南104-1線0K+
      000-0K+320道路拓寬工程(後續工程)」公開招標，由訴外
      人泰鈞營造有限公司（以下簡稱泰鈞公司）得標，並於10
      6年12月29日與泰鈞公司簽訂後續工程採購契約，工程總
      價694萬4220元，嗣又追加工程金額79萬3333元，完工後
      經結算金額為773萬7553元。就其中694萬4220元部分，係
      兩造間系爭契約被上訴人原應施作完成之工項。
    ㈥訴外人彰化商業銀行股份有限公司(下稱彰化銀行)於106年
      5月間持臺灣嘉義地方法院(下稱嘉義地院)106年度司裁全
      字第186號民事裁定，向嘉義地院聲請對被上訴人之財產
      為假扣押，經嘉義地院囑託原審法院執行，原審法院於10
      9年6月1日以106司執全助字第153號核發執行命令，禁止
      被上訴人於1263萬1294元及執行費10萬1050元之範圍內，
      收取對上訴人之工程款、工程保護款及其他應收款債權或
      為其他處分，上訴人亦不得對被上訴人清償。
　乙、爭執事項：被上訴人請求上訴人返還履約保證金87萬700 
       0元有無理由？　
五、本院之判斷：
　㈠依前述不爭事項㈢，被上訴人原得依系爭契約請求上訴人給付
    已經兩造結算確認之工程款為146萬9541元。然系爭工程係
    因被上訴人財務周轉不善跳票，無法繼續施作，致被上訴人
    終止系爭契約，自屬可歸責於被上訴人之事由而終止。其後
    關於泰鈞公司承攬之後續工程結算款773萬7553元其中就其
    中694萬4220元部分，係兩造間系爭契約被上訴人原應施作
    完成之工項(見不爭執事項五)。另弘鋅公司搶修工程金額14
    1萬7332元部分，係於後續工程招標前，為搶修系爭工程已
    開挖施作排水箱涵、側溝及拆除部分民宅，造成嚴重影響往
    來民眾用路安全及當地居民之居住安全，乃與弘鋅公司簽訂
    系爭開口契約，就系爭工程契約原施作路段進行補強、修補
    及回復等工程而支出之工程款，此係上訴人機關為完成本契
    約所支付之一切費用及所受損害，則被上訴人應賠償上訴人
    為完成系爭契約所受之損害額計106萬1093元【計算式：1,4
    69,541元(被上訴人工程款)+1,417,332元(弘鋅搶修工程)+6
    ,944,220元(泰鈞公司後續工程)-8,770,000元(系爭契約總
    價)＝1,061,093元】經扣抵後，上訴人應給付被上訴人之報
    酬為40萬8448元(1,469,541元-1,061,093元)，已為原審所
    肯認，此部分兩造各自敗訴部分，均未上訴，自不再審酌，
    先予說明。
　㈡關於系爭履約保證金87萬7000元，上訴人固抗辯其性質屬懲
    罰性違約金或信託讓與擔保，本件係因可歸於被上訴人之事
    由終止系爭契約，且依系爭契約第21條第4款之規定，其不
    應發還等，然查：
   ⒈關於履約保證金於民法並無明文規定，主要規定在政府採購
     法及其子法中，依政府採購法（下稱採購法）第30條規定
     ：｢(第1項)機關辦理招標，應於招標文件中規定投標廠商
     須繳納押標金；得標廠商須繳納保證金或提供或併提供其
     他擔保。但有下列情形之一者，不在此限：…。(第3項)押
     標金、保證金及其他擔保之種類、額度及繳納、退還、終
     止方式，由主管機關定之。｣，又依政府採購法第30條第3
     項授權訂定之｢押標金保證金暨其他擔保作業辦法｣(以下簡
     稱擔保作業辦法)第8條第1款規定：｢保證金之種類如下：
     一、履約保證金。保證廠商依契約規定履約之用。｣可見履
     約保證金在適用上，以採購法之工程契約案件為大宗，而
     其目的係為擔保得標廠商依約履行。
   ⒉關於履約保證金之返還，主要是規定於擔保作業辦法第19條
     第1項及第2項：｢履約保證金之發還，得以履約進度、驗收
     、維修或保固期間等條件，一次或分次發還，由機關視案
     件性質及實際需要，於招標文件中訂明。｣、｢履約保證金
     ，除契約另有規定或有得不予發還之情形者外，於符合發
     還條件且無待解決事項後發還。其因不可歸責於廠商之事
     由，致終止或解除契約或暫停履約者，得提前發還之。但
     屬暫停履約者，於暫停原因消滅後應重新繳納履約保證金｣
     。關於履約保證金不予返還之規定，主要是規定於擔保作
     業辦法第20條。而兩造間系爭契約關於系爭履約保證金之
     發還及不予發還係依前揭擔保作業辦法而約定。於系爭 契
     約第14條㈠約定「履約保證金於工程進度連25%、50%、75%
     及驗收合格後，各發還25%。(機關得視案件性質及實際需
     要於招標時載明，尚不以4次為限；惟查核金額以上之工程
     採購，不得少於4次)」；而系爭契約第14條㈢履約保證金及
     其孳息得不予發還之情形，完全依擔保作業辦法第20條而
     為約定。即：
　  ⑴有採購法第50條第1項第3款至第5款、第7款情形之一，依
      同條第2項前段得追償損失者，與追償金額相等之保證金
      。
    ⑵違反採購法第65條規定轉包者，全部保證金。
    ⑶擅自減省工料，其減省工料及所造成損失之金額，自待   
     付契約價金扣抵仍有不足者，與該不足金額相等之保證
　　  金。
    ⑷因可歸責於廠商之事由，致部分終止或解除契約者，依該
      部分所占契約金額比率計算之保證金；全部終止或解除契
      約者，全部保證金。
　  ⑸查驗或驗收不合格，且未於通知期限內依規定辦理，其不
      合格部分及所造成損失、額外費用或懲罰性違約金之金額
      ，自待付契約價金扣抵仍有不足者，與該不足金額相等之
      保證金。
　  ⑹未依契約規定期限或機關同意之延長期限履行契約之一部
      或全部，其逾期違約金之金額，自待付契約價金扣抵仍有
      不足者，與該不足金額相等之保證金。
　  ⑺須返還已支領之契約價金而未返還者，與未返還金額相等
      之保證金。
  　⑻未依契約規定延長保證金之有效期者，其應延長之保證金
      。
　  ⑼其他因可歸責於廠商之事由，致機關遭受損害，其應由廠
      商賠償而未賠償者，與應賠償金額相等之保證金。
　  而前述關於履約保證金得不予發還之情形，其中部分不予發
    還者，其功能較類似於｢扣抵｣損害賠償或違約金之用(如1、
    3、5、6、7、9款)；。而第2款為｢全部｣不予發還，其功能
    較類似於｢充當違約金沒收｣之用；另第4款是依據解除或終
    止契約之比例計算不予返還之履約保證金。
  ⒊而履約保證金是否兼具於不履行契約或不依約履行時，充作
    違約金之性質，應綜觀契約約定之內容定之。又除經當事人
    約定承攬人不依約履行時，定作人得沒收履約保證金充作違
    約金之情形外，該項履約保證金之返還請求權，乃附有停止
    條件，即以約定返還期限屆至時，或承攬契約因解除或終止
    而失效後，無應由承攬人負擔保責任之事由發生，或縱有應
    由承攬人負擔保責任之事由發生，惟於扣除承攬人應負擔保
    責任之賠償金額後猶有餘額者為停止條件，上開停止條件成
    就後，承攬人自得請求返還履約保證金或其餘額。｣(最高法
    院94年度台上字第1209號判決)。又按履約保證金係約定契
    約當事人之一方依約履行債務，而由該當事人或第三人於契
    約履行前所交付之金錢（公共工程委員會發布之擔保作業辦
    法第8、19、20條及採購法第30、32、66條規定參照），乃
    在契約履行前即由債務人先行交付，為金錢擔保之一種，其
    性質原則上為要物契約，其作用旨在使債權人擔保其債權快
    速實現，而要求債務人預先給付一定之金額，以備將來債務
    人發生債務不履行之損害賠償時，債權人得從中扣除或由債
    權人全數抵充之；違約金則為當事人於締約時，約定就契約
    債務人於債務不履行、不於適當或不依適當方法履行債務時
    ，由債務人支付一定之金額，做為賠償額預定或懲罰（民法
    第250條第2項參照），旨在確保契約之履行，屬於不要物契
    約（諾成契約）。二者性質不同，故履約保證金是否得於不
    履行契約或不依約履行時，充作違約金，應依契約解釋之原
    則，綜觀契約約定之內容，探求當事人之真意，以決定其法
    律上之性質。倘當事人並無充作違約金之合意，該項履約保
    證金之返還請求權，即應於約定返還期限屆至，或契約因解
    除或終止而失效後，而無債務人負擔保責任之事由發生，或
    縱有應由債務人負擔保責任之事由發生，惟於扣除債務人應
    負擔保責任之賠償金額後猶有餘額者，債務人始得請求返還
    該履約保證金或其餘額(最高法院104年度台上字第2436號判
    決參照)。
　⒋而系爭契約14條㈢有載明於一定情況發生時，履約保證金即不
    予返還(全部或一部)之約款（同擔保作業辦法第20條之規定
    ，將之稱為沒收條款）。從沒收條款呈現出的違約及可能涉
    及的損害賠償內容觀之，其與作為違約損害賠償額預定之違
    約金，大致相同，但亦有如違反採購法第65條規定轉包者，
    全部履約保證金不予發還、或可歸責於廠商之事由，致部分
    終止或解除契約者，依該部分所占契約金額比率計算之保證
    金不予發還；全部終止或解除契約，全部保證金不予發還(
    系爭契約14條㈢第2款、第4款)。上開條款既明定廠商有轉包
    行為之違約，或可歸責於廠商之事由，終止或解除契約，依
    所占契約金額比率計算之保證金不予發還。亦即有前揭違約
    情事，即賦予定作人不予發還履約保證金之契約效果，且不
    以定作人受有損害為必要，則非損害賠償預定之性質，此與
    系爭契約14㈢9款之規定不同，顯係約定債務人有前述違約及
    歸責事由終止契約或解除契約時，即須支付違約金，具有懲
    罰之特性。且如前所述，系爭契約所定履約保證金之功能及
    目的，本在於擔保契約之履行，而不是作為損害賠償之預定
    ，不應直接視為違約金。至於所謂「沒收約款」，亦僅為履
    約保證金不予發還情況。當然擔保作業辦法第20條規定，機
    關「得於招標文件中規定」，廠商所繳納之履約保證金（含
    其孳息，本項以下同），得部分或全部不發還之情形；說明
    了該條的適用以機關將本條內容之全部或一部納入契約條款
    為前提。也就是只有在違約條件成就為前提，才會有類似於
    違約金之功能。不能因履約保證金有沒收約款之存在，而謂
    履約保證金即為違約金，或即為損害賠償預定之總額。
　⒌又被上訴人為系爭工程之得標廠商，兩造於105年12月22日簽
    訂系爭契約，工程總價877萬元。被上訴人係於系爭工程得
    標時，向上訴人繳納契約金額10%之「履約保證金」87萬700
    0元。然系爭工程係因被上訴人財務周轉不善跳票，無法繼
    續施作，致被上訴人終止系爭契約，屬可歸責於被上訴人之
    事由而終止，但其已完成工作之工程款為146萬9541元，已
    如前述，則依系爭契約14條㈢第4款：因可歸責於廠商之事由
    ，致部分終止者，依約應依該部分所占契約金額比率計算不
    予發還之保證金之約定(此與系爭契約14條㈢第9款其他因可
    歸責於廠商之事由，致機關遭受損害，其應由廠商賠償而未
    賠償者，與應賠償金額相等之保證金不同)。上訴人雖因被
    上訴人終止契約受有損害106萬1093元，而自被上訴人得請
    求之工程款抵扣。但上訴人就系爭履約保證金87萬7000元，
    依系爭契約14條㈢4款之約定，系爭契約既因可歸責於被上訴
    人之事由，致部分終止，則應依該部分所占契約金額比率計
    算之保證金不予發還(即沒收條款)。而部分終止該部分所占
    系爭契約金額比率83.24%(即(877萬-146萬9541)/877萬*%=8
    3.24%)計算之保證金73萬0015元不予發還。亦即14萬6985元
    應返還被上訴人。雖上訴人又抗辯依系爭契約第21條「契約
    終止解除及暫停執行」之約定，契約有該條第㈠款所列各種
    情形之一者，機關得以書面通知廠商終止契約或解除契約之
    部分或全部，且不補償廠商因此所生之損失；該條第㈣款則
    約定契約經依第㈠款規定或因可歸責於廠商之事由致終止或
    解除者，機關得自通知廠商終止或解除契約日起，扣發廠商
    應得之工程款，包括尚未領取之工程估驗款、全部保留款等
    ，並不發還廠商之履約保證金云云。但該契約條款規定因可
    歸責於廠商之事由致終止或解除契約日起，扣發廠商應得之
    工程款…並不發還廠商之履約保證金，所謂「並不發還廠商
    之履約保證金」係指依系爭契約第14條㈢履約保證金及其孳
    息得不予發還之情形，而本件係歸責於廠商之事由致部分終
    止契約，而如前所述，自應部分發還，是上訴人此部分之抗
    辯，自非可取。
六、綜上所述，被上訴人依系爭契約請求上訴人返還系爭履約保
    證金87萬7000元，其中14萬6985元為有理由，應予准許。逾
    此範圍之請求，則屬無據，應予駁回。從而原審就超過上開
    應予准許部分，為上訴人敗訴之判決，自有未洽，上訴意旨
    指摘原判決此部分不當，求予廢棄改判，為有理由，爰由本
    院廢棄改判如主文第二項所示。至於上開應准許部分，原審
    為上訴人敗訴之判決，並無不合。上訴人仍執陳詞，指摘原
    判決此部分不當，求予廢棄改判，為無理由，應駁回其上訴
    。
七、本件事證已臻明確，兩造其餘之攻擊或防禦方法及所用之證
    據，經本院斟酌後，認為均不足以影響本判決之結果，爰不
    逐一論列，併此敘明。
八、據上論結，本件上訴為一部有理由、一部無理由，依民事訴
    訟法第450條、第449條第1項、第79條、第463條、第385條
    第1項前段，判決如主文。
中　　華　　民　　國　　110 　年　　10　　月　　26　　日
                    工程法庭  審判長法  官  吳上康

                                    法  官  林育幟

                                    法  官  李素靖
上為正本係照原本作成。
不得上訴。　　　　　　　　　　　　　　
中　　華　　民　　國　　110 　年　　10　　月　　26　　日

                                    書記官  高曉涵